【裁判字號】    97,重訴,293
【裁判日期】    971029
【裁判案由】    清償借款
【裁判全文】
臺灣臺中地方法院民事判決  97年度重訴字第293號
原      告  三信商業銀行股份有限公司
法定代理人  乙○○
訴訟代理人  甲○○
被      告  丁○○
當事人間清償借款事件，本院於97年10月15日言詞辯論終結，判
決如下：
    主    文
原告之訴駁回。
訴訟費用新台幣壹拾貳萬陸仟佰壹拾貳元由原告負擔。
    事實及理由
一、原告方面：
  (一)被告於民國（下同）89年11月21日與原告簽立約定書（下稱
    系爭約定書），作為兩造間授信往來事項之依據。嗣訴外人
    津維股份有限公司（下稱津維公司）於95年7月5日以被告告
    丁○○以及訴外人周秀琴、丙○○、許愛為連帶保證人，向
    原告借款新台幣（下同）13,300,000元，並簽之借據（下稱
    系爭借據）為憑，約定清償日為99年7月5日，利息按年息4.
    5%計算，並隨原告牌告之定儲利率指數調整而機動調整；逾
    期清償在6個月以內者，按上開利率10%，超過6個月者，按
    上開利率20%計付違約金；主債務人津維公司應依約按月繳
    納本息，如一次不履行，即喪失期限利益。詎津維公司自95
    年12月11日起即未再繳本息，所有借款視為到期，尚欠12,9
    81,010元，及其中本金12,662,090元自96年11月2日起至清
    償日止之利息暨自96年11月2日起至清償日止，按上開利率
    20％計算之違約金未清償，雖屢經催討，均未獲置理。爰依
    消費借貸及連帶保證之法律關係提起本件訴訟。並聲明：被
    告應給付原告12,981,010元，及其中本金12,662,090元自96
    年11月2日起至清償日止，按年息4.5％計付之利息，暨自96
    年11月2日起至清償日止，按上開利率20％計付之違約金。
  (二)訴外人津維公司自90年12月19日起陸續向原告借款26筆，其
    有23筆均由被告擔任連帶保證人，且依原告之授信資料所示
    ，被告自92年起即擔任津維公司股東，94年6月擔任該公司
    董事，並非單純之受僱人，顯見被告自始知悉系爭借款並同
    意擔任連帶保證人
  (三)系爭借據連帶保證人欄上被告之簽名雖與被告於系爭約定書
    上之簽名不符，但印鑑仍屬相符，依系爭約定書第2條、第9
    條及特別商議條款第3條約定：立約人因印鑑情事變更時，
    應以書面通知原告，並辦理變更或註銷留存印鑑之手續，於
    未為通知及變更或註銷留存印鑑手續前與原告之交易，立約
    人願負其責任；持有被告印鑑之人請求原告返還、更換擔保
    物及其有關文件，視為立約人之代理人；立約人留存於約定
    書上之印鑑，為立約人與原告受（授）信往來專用，嗣後如
    與原告有受（授）信往來，悉憑留存之印鑑辦理。且原告之
    承辦人員在被告簽立系爭約定書時，已告知持有其印鑑之人
    即視為被告之代理人。系爭約定書上開約定並無何顯失公平
    之處，被告辯稱該約定為無效，並不可採。故原告對於持有
    被告留存印鑑與原告辦理相關之授信及貸放業務者，皆得視
    為被告已有「概括授權」之意思表示而得與之辦理上開業務
    。縱被告於簽立系爭借據時未親自到場，原告之貸放承辦人
    員依約亦僅需核對系爭借據上所蓋之印鑑是否與被告原留存
    印鑑相符，並無庸要求連帶保證人須親自到場簽名蓋章，原
    告基此信賴所為之貸放，應受到保護。又依民法第3條第2項
    及同法第169條之規定，系爭借據上所留存被告之原留印鑑
    印文之法律效力自歸被告承受，被告否認有授權及同意為系
    爭借款之連帶保證人，依前述規定，仍應負授權人之責任。
二、被告不爭執確有簽立系爭約定書及系爭借據連帶保證人欄所
    蓋用被告之印鑑章為真正，惟辯稱：
  (一)系爭借據連帶保證人欄之被告簽名並非被告所為，又借據上
    連帶保證人欄所蓋用被告印文雖與被告留存於系爭約定書上
    之印鑑相同文，惟被告留存於系爭約定書上之印鑑章，係被
    告任職於津維公司時，交給津維公司作為領取薪資等作業之
    使用，並一直置於津維公司處，系爭借據上關於被告「丁○
    ○」之簽名及用印，均非被告本人所為，亦未授權他人代理
    在系爭借據上簽名及用印，且原告未就就系爭借據所示之借
    款與被告進行對保手續，被告自始並不知津維公司與原告間
    存有此筆借款債務。被告簽立之系爭約定書違反銀行法第12
    條之1：「銀行辦理授信徵取連帶保證人時應以一定金額、
    一定期間為限」之規定，又系爭約定書為定型化契約，其第
    2條、第9條及特別商議條款第3條之約定，對被告顯失公平
    ，依民法第247條之1規定應屬無效。被告既未在系爭借據上
    簽名、用印，復未授權他人為之，縱有他人持被告之印鑑蓋
    用於系爭借據上，依民法第170條之規定，被告不予承認，
    系爭借據對被告不生效力。
  (二)被告於95年7月5日以前，雖曾擔任津維公司向原告借款之連
    帶保證人，惟被告確有擔任連帶保證人部分之借款，津維公
    司均已清償，且被告只是掛名擔任津維公司之股東及董事，
    實際上是公司之受僱人，依原告提出津維公司向原告借款之
    借據影本所示，多筆借據非被告本人親自簽名及蓋章，均非
    被告所為，不能做為被告有授權之證明。被告並聲明求為判
    決如主文所示。
三、兩造對於津維公司尚有如原告聲明所述之欠款尚未清償、被
    告於89年11月21日與被告簽訂系爭約定書以及系爭借據之簽
    名與被告於系爭約定書上之簽名不同但系爭借據上之被告印
    文則與系爭約定書上之原留印鑑相同等事實並不爭執（見本
    院97年7月14日言詞辯論筆錄），此部分事實堪信為真正。
四、原告主張，依系爭約定書第2條、第9條及特別商議條款第3
    條之約定，系爭借據既蓋有與系爭約定書上之原留印鑑相同
    之被告印文，即視為有合法代理，故被告為連帶保證人，應
    就津維公司尚未清償之本金、利息與違約金負連帶清償責任
    等節，則為被告所否認，並以前詞置辯，是兩造主要之爭點
    應係：系爭約定書及約定書第2條、第9條及特別商議條款第
    3條之效力？系爭借據上被告印鑑章之印文是否被告本人或
    授權他人蓋用？如系爭借據上被告之印文係遭人盜用，被告
    是否應負表見代理之授權人責任？
  (一)按89年11月1日增定之銀行法第12條之1第2項之規定：「銀
    行辦理授信徵取保證人時，除前項規定外，應以一定金額為
    限。」該條規定係針對銀行就其辦理自用住宅放款及消費性
    放款，徵求物上保證與人之連帶保證之先後、徵求保證人之
    限制及對借款人之連帶保證人強制執行時應遵守之程序，所
    為之規定為民法之特別法，固應優先適用銀行法第12條之1
    之規定，惟其適用對象僅限該條第1項所定之自用住宅放款
    及消費性放款債權為限。而「所謂『消費性放款』，係指對
    於房屋修繕、耐久性消費財產 (包括汽車）、支付學費及其
    他個人之小額貸款，及信用卡循環信用等。」「該條第2項
    規定之『應以一定金額為限』，立法目的應在使保證人知悉
    其保證責任之範圍，即所保證之債權，應限定於由特定法律
    關係所生債權或基於票據所生之權利，而所指『一定金額』
    ，除具體約定之特定金額或主債務金額外，另得約定包括民
    法第740條規定之主債務利息、違約金、損害賠償及其他從
    屬於主債務之負擔。」業經行政院金融監督管理委員會金管
    銀(一)字第09610000040號函解釋在案。本件兩造間所爭執之
    連帶保證責任，並非針對房屋修繕、耐久性消費財產 (包括
    汽車）、支付學費及其他個人之小額貸款，及信用卡循環信
    用等之放款，系爭約定書亦非基於上述種類之貸款而為。是
    系爭約定書要無適用銀行法第12條之1之餘地，被告認系爭
    約定書有違銀行法第12條之1第2項，尚有誤解。
  (二)系爭約定書第2條、第9條及特別商議條款第3條之約定是否
    對被告顯失公平，依民法第247條之1規定為無效？
  1.按所謂定型化契約，係指依照當事人之一方為與不特定多數
    相對人訂立同類契約之用而預先擬定之交易條款所訂定之契
    約，本件被告所簽立之系爭約定書是原告事先繕印為與多數
    且不特定客戶往來之相關權利義務事項為約定之契約，即係
    原告為與多數客戶締約，而預先擬定之契約條款，屬定型化
    契約之性質，應堪認定。
  2.次按，依照當事人一方預定用於同類契約之條款而訂定之契
    約，為免除或減輕預定契約條款之當事人之責任、加重他方
    當事人之責任、使他方當事人拋棄權利或限制其行使權利或
    有其他於他方當事人有重大不利益，按其情形顯失公平者，
    該部分約定無效，固為民法247條之1所明定。惟本條立法理
    由，乃鑑於我國國情及工商發展之現況，經濟上強者所預定
    之契約條款，他方每無磋商變更之餘地，為使社會大眾普遍
    知法、守法，防止契約自由之濫用及維護交易之公平，而列
    舉各款有關他方當事人利害之約定，而為原則上之規定，明
    定附合契約之意義，及各款約定按其情形顯失公平時，其約
    定為無效，即適用衡平原則之法理，以排除不公平之單方利
    益條款。是以，定型化契約並非無效之契約，僅在其契約內
    容有顯失公平之情形時，始以法律規定排除該不公平約定之
    內容，藉以調整契約當事人間關係、彌補於締約時處於經濟
    地位弱勢之一方，達其衡平之目的。故定型化契約條款非必
    對當事人一方明顯不利或違反誠信原則，於發生爭議時，仍
    應就個案為具體之審查，是否該當民法第247條之1各款規定
    之情形。
  3.爭約定書第2條約定：「立約人因名稱、組織、章程內容、
    印鑑、代表人代表人權限範圍或其他足以影響貴行權益變更
    情事發生時，應即以書面將變更情事通知貴行，並辦妥變更
    或註銷留存印鑑之手續，於未為前項通知及變更或註銷留存
    印鑑手續前與貴行所為之交易，立約人均願負其責任，如因
    而造成貴行損害，並負賠償責任」、第9條約定：「凡持有
    貴行發給立約人之擔保物收據或保管證或立約人印鑑，前往
    貴行請求返還或更換擔保物及其有關文件者，均視為立約人
    之代理人，貴行得准予返還或更換之。」，均係就與原告締
    約之立約人如發生內部情事變更時（即有名稱、組織、章程
    內容、印鑑、代表人權限範圍等項之變更），約定立約人必
    須以書面將變更之事項通知原告，否則仍應負責，或以持有
    印鑑或收據之人就有關返還或更換擔保物及文件之行為，視
    為立約人之代理人。蓋立約人就其本身發生內部情事變更事
    項自當知悉，而此種變更並非原告所能預見或知悉，為保護
    兩造間交易之安全，自應由發生內部情事變更之立約人主動
    通知，以維交易秩序。此二約款均係處理被告內部事項變更
    之通知義務、以及有關擔保物及其相關文件之換發問題，均
    與本件被告是否應負就系爭借款負連帶保證人責任無關，其
    約定內容並未免除或減輕原告之責任，亦無加重被告之責任
    或使被告拋棄權利或限制其行使權利，且難謂對被告有何重
    大不利益之情形當事人有重大不利益而顯失公平之情形。
  4.至系爭約定書特別商議條款第3條約定：「立約人留存於本
    約定書上之印鑑，為立約人與貴行受 (授)信往來專用。本
    約定書上之簽名及印鑑，皆為立約人同時為之，嗣後立約人
    如與貴行有受 (授)信往來，悉憑本約定書所留存之印鑑辦
    理。」依該約款之文義，乃在約定兩造間於簽立系爭約定書
    後，被告與原告間將來之授信往來，應使用留存之印鑑，且
    得僅憑印鑑辦理，即兩造間將來之授信往來，如係持被告留
    存之印鑑辦理時，原告得僅核對印鑑而免除辦理對保手續之
    過程。惟「對保與否，並非保證契約之成立要件。上訴人不
    得以對保過遲，為免負保證責任之論據。」、「保證契約之
    成立，祇須當事人雙方意思表示合致為已足，非以債權人對
    保為其成立要件。」、「對保並非保證契約之成立要件，被
    上訴人縱未對保，亦不影響上訴人之連帶保證責任。」、「
    辦理對保，雖為金融界之慣例，但並非保證契約之成立或生
    效要件。縱使被上訴人之承辦人未辦理對保，亦不能使上訴
    人因而免除其責任。」、「民法上所謂保證，為債權人與保
    證人間之契約，保證契約須債權人與保證人雙方互相表示意
    思一致，始能成立，對保與否，並非保證契約之成立要件。
    」最高法院46年台上字第163號判例、72年度台上字第3425
    號判決、77年度台上字第176號判決、79年度台上字第2408
    號判決、87年度台上字第964號判決均可供參照。即金融機
    構辦理對保手續，係在查核借款人與保證人之身分是否正確
    、是否為本人辦理借款或保證，固有再次確認當事人意思之
    作用，然是否辦理對保，並非保證契約之成立要件，縱金融
    機構未辦理對保，如當事人間確有成立保證契約之意思合致
    ，該保證契約之效力並不因未辦理對保而受影響，職是，於
    兩造間之授信往來，經原告核對與被告留存之印鑑相符而未
    再辦理對保之情形下，如當事人間就是否有成立保證契約之
    意思合致發生爭議時，仍應依一般民事事件爭議之採證標準
    ，即原告如主張保證契約成立，應負證明之責，被告如抗辯
    保證契約上之印章真正惟係遭人盜用，亦應就印章遭人盜用
    之事實負證明之責，如能證明印章非本人或授權使用係被盜
    用者，原告尚不得僅憑系爭約定書特別商議條款第3條之約
    定，即逕認其主張保證契約已成立之事實為真正。故系爭約
    定書特別商議條款第3條之約定固簡化原告就兩造間將來之
    授信往來，須逐一辦理對保之手續，然此對保手續本非保證
    契約之成立要件，是否辦理對保亦不影響契約效力，且不影
    響日後發生爭議時之判斷基礎，自難認為此約定對被告有顯
    失公平之處，即無民法第247條之1之適用。是被告抗辯系爭
    約定書第2條、第9條及特別商議條款第3條之約定顯失公平
    ，應屬無效，即非可採。
  (三)按當事人主張有利於己之事實，就其事實有舉證之責任；私
    人之印章，由自己使用為常態，被人盜用為變態，主張變態
    事實之當事人，應就印章被盜用之事實負舉證之責任，最高
    法院86年度台上字第717號判決可資參照。被告辯稱系爭借
    據上連帶保證人欄之被告簽名非其本人所為之事實，為原告
    所不爭執，堪信屬實，被告另辯稱系爭借據上連帶保證人欄
    之被告印文雖與留存印鑑相符，惟亦非被告本人或授權他人
    所為等情，則為原告所否認，故就此項有利於己之事實，應
    由被告負舉證責任。經查：
  1.衡諸一般情形，文書上之簽名與用印，通常均係同時為之，
    系爭借據上連帶保證人欄之被告簽名既非被告本人所為，據
    此觀察，印文應係同時為之，而非被告所蓋用，證人丙○○
    即津維公司之股東於本院審理時亦證稱：「津維公司向原告
    借款有二十餘年，總金額有8、9千萬元，津維公司陸續清償
    後尚欠1300多萬元，該筆借款原本由我、周秀琴、許愛為保
    證人，95年間該筆借款到期要再續借時，原告派行員到公司
    告訴我需要再增加一位保證人，但當時被告並不在場，我告
    訴原告人員被告不在場，原告人員說叫我先拿被告的印章蓋
    用在借據上並簽名，他過兩天再來找被告對保，但事後原告
    的人員沒有來。」「系爭借據上丁○○的姓名是我簽的，丁
    ○○的印章是我蓋的，該印章是丁○○放在公司，供公事使
    用，我不知道該印章是丁○○與原告的約定書上約定之印鑑
    ，除了本次以外，我沒有代簽過被告的簽名及使用他的印章
    對外借款。我已經不記得當時被告是否有授權給我代為簽名
    及蓋章。」「被告的印鑑是放在公司由我保管。」、「只有
    九十五年這一筆一千三百多萬借款的借據是我代為簽名、蓋
    章。」等語（見本院97年8月18日言詞辯論筆錄），核與被
    告辯稱系爭借據上之印文非其本人所為及被告並不知悉本件
    借款之情節均屬相符。
  2.被告復否認有授權他人使用其留存之印鑑，原告雖主張依系
    爭約定書第2條、第9條及特別商議條款第3條之約定，持有
    被告留存印鑑之人可視為其代理人云云，惟系爭約定書第2
    條係約定情事變更事項之通知、第9條係約定有關返還或更
    換擔保物及相關文件之代理，均與本件兩造爭執之事項無關
    ，而特別商議條款第3條之約定，僅生原告是否免除辦理對
    保之問題，就兩造間爭執之保證契約是否成立之判斷亦不生
    影響，已詳述如前，故系爭約定書之上開規定，均無從據為
    認定持有被告留存印鑑之人即係被告之代理人，原告復未能
    舉證證明丙○○係經被告授權而在系爭借據上簽名、蓋章，
    則被告辯稱系爭借據上之簽名、印文係他偽簽及盜用等語，
    即堪採信。
  (四)原告又主張系爭借據上被告之印章印文，既屬真正，被告亦
    應依表見代理之規定，負保證責任云云。惟按民法第169條
    關於由自己之行為表示以代理權授與他人者，對於第三人應
    負授權人之責任之規定，原以本人有使第三人信為以代理權
    授與他人之行為，為保護代理交易之安全起見，有使本人負
    相當責任之必要而設，故本人就他人以其名義與第三人所為
    之代理行為，應負授權人之責任者，須以他人所為之代理行
    為，係在其曾經表示授與他人代理權之範圍內為其前提要件
    ；又同條項所定知他人為其代理人而不為反對之意思表示，
    須負表見代理授權人之責任者，必本人已知悉他人表示為其
    代理人，而不為反對之意思表示，始應就該他人以其代理人
    之身分所為之法律行為負授權人之責；倘他人並無以本人之
    代理人身分為法律行為，尚無由責令本人負授權人責任之理
    ；另所謂由自己之行為表示以代理權授與他人，或知他人表
    示為其代理人而不為反對之表示者，對於第三人應負授權人
    之責任，必須本人有表現之事實，足使第三人信該他人有代
    理權之情形存在，始足當之。再表見代理係指代理人雖無代
    理權而因有可信其有代理權之正當理由，遂由法律課以授權
    人責任之謂。故表見代理在本質上仍屬無權代理，自以行為
    人未經本人授與代理權而以本人名義所為之代理行為始有適
    用（參見最高法院40年台上字第1281號判例、70年度台上字
    第1250號、71年度台上字第189號判決、85年度台上字第
    1613 號判決意旨）。次按「我國人民將印章交付他人，委
    託該他人辦理特定事項者，比比皆是，倘持有印章之他人，
    除受託辦理之特定事項外，以本人名義所為之任何法律行為
    ，均須由本人負表見代理之授權人責任，未免過苛…」（參
    見最高法院70年度台上字第657號判決意旨）。依系爭約定
    書第9條之約定，僅於有關返還或更換擔保物及其有關文件
    之事項，得以持有約定書留存印鑑之人為被告之代理人而辦
    理，並不包含得代理被告簽立保證契約在內，又依原告提出
    之兩造間以往授信往來已註銷之借據影本所示，依其借據上
    被告簽名之筆跡，憑肉眼判斷，已可認定均無如系爭借據係
    由證人丙○○代被告簽名之情形，被告簽名之筆跡均與系爭
    借據上之被告簽名筆跡不合，與證人丙○○證稱其僅有本次
    代被告於系爭借據上簽章之情相符。則本件被告之印章固交
    付證人丙○○保管，然被告既未為其他曾表示授權證人丙○
    ○為其代理人或有明知證人丙○○代其在系爭借據上簽章而
    不為反對表示之行為，原告復未能再舉證證明被告本人有何
    表見行為，足令原告信任證人丙○○有代理簽立保證契約之
    代理權存在之情事，則揆諸上述最高法院判例及判決意旨說
    明，自亦難僅以證人丙○○保管被告之印章且使用於系爭借
    據上，即遽令被告應負表見代理之授權人責任。
五、綜上所述，系爭借據上之被告簽名、印章印文均非被告本人
    所為，亦不能證明為被告授權他人所為，即係屬證人丙○○
    之無權代理行為，依民法第170條之規定，系爭借據對被告
    自不生效力，原告既未能舉證證明兩造間有成立系爭借據上
    連帶保證契約之意思合致，則原告依消費借貸及連帶保證契
    約之法律關係，請求被告給付原告如其聲明所述之金額，即
    屬無據，不應准許。
六、兩造之本件事證已臻明確，兩造其餘攻擊防禦方法及所舉證
    據，與本件判決結論均無影響，爰不一一論述，附此敘明。
七、訴訟費用負擔之依據：民事訴訟法第78條。
中    華    民    國    97    年    10    月    29    日
                  民事第一庭    法  官  陳文爵
正本係照原本作成。
如對本判決上訴，須於判決送達後20日內向本院提出上訴狀。
中    華    民    國    97    年    10    月    29    日
                                書記官  劉易柔


司法院資訊處製作；財團法人民間司法改革基金會備份。
